【裁判字號】    94,上易,863
【裁判日期】    950425
【裁判案由】    遷讓房屋等
【裁判全文】
臺灣高等法院民事判決                 94年度上易字第863號
上  訴  人  甲○○
被 上訴 人  交通部公路總局
法定代理人  乙○○
訴訟代理人  劉昌崙律師
            林聖彬律師
當事人間請求遷讓房屋等事件，上訴人對於中華民國94年8月17
日臺灣板橋地方法院93年度重訴字第445號第一審判決提起上訴
，本院於95年4月4日言詞辯論終結，判決如下：
    主  文
原判決關於主文第一項前段命上訴人遷出並返還如附圖所示Ｇ部
分建物及該部分假執行之宣告，並除確定部分外，該訴訟費用之
裁判均廢棄。
上開廢棄部分，被上訴人在第一審之訴及假執行之聲請均駁回。
其餘上訴駁回。
第一、二審訴訟費用除確定部分外，由被上訴人負擔2分之1，餘
由上訴人負擔。
    事實及理由
一、本件被上訴人主張：坐落於臺北縣中和市○○段二八張小段
    430地號（下稱430地號）之土地為中華民國所有，被上訴人
    為管理人，該土地上雖無任何辦理建物第一次所有權登記之
    記錄，然其上如附圖所示Ｇ部分之建物，即門牌號碼：臺北
    縣中和市○○路144巷11弄1號，面積91.44平方公尺（下稱
    系爭建物），原係臺灣省、公路黨部委員會（下稱公路黨部
    ）及臺灣省公路局職工福利委員會三個機關合資興建，而於
    民國69年間由臺灣省出資買受，由被上訴人為管理機關。系
    爭建物為公路局員工宿舍，原係無償配住予上訴人，而上訴
    人業已退休，其使用之目的當然視為業已完畢，貸與人即被
    上訴人得為返還之請求。現住於上開建物內之上訴人，係無
    法律上之原因或理由使用系爭建物，被上訴人自得依民法第
    470條、第767條之規定，訴請上訴人將系爭建物返還被上訴
    人；退步言之，若認無償使用借貸契約於上訴人離職之後仍
    存在，被上訴人爰以起訴狀繕本之送達為終止無償使用借貸
    契約之意思表示，並依民法第470條、第767條之規定，求為
    命上訴人遷出並將系爭建物返還被上訴人之判決。又上訴人
    無權占用被上訴人管理之上開建物，自係獲有相當於租金之
    利益，致被上訴人受有損害，被上訴人自可依民法第184條
    第1項前段、第179條之規定，請求上訴人返還其因無權占用
    系爭建物所受之利益。被上訴人以上訴人所占用系爭建物及
    坐落之基地，若出租予他人所能獲得之法定租金額度（即土
    地法第97條：房屋及土地申報總價年息百分之10）為計算上
    述損害或不當得利之基準，系爭建物由於並未辦理建物所有
    權第一次登記，故無現值可參，以被上訴人所管理且屋況相
    似之其他建物作為依據，即以新台幣（下同）5萬5,700元為
    其房屋現值，該建物坐落土地面積為91.44平方公尺，而430
    地號土地公告現值為每平方公尺5萬3,040元，該建物所坐落
    土地之總價值為484萬9,977元（其計算式為：91.44×53040
    ＝4,849,977），以年息百分之10計算為48萬4,997元（小數
    點以下捨去），則每月相當於租金之不當得利或損害賠償數
    額為4萬0,416元（其計算式為：484,997÷12＝40,416，小
    數點以下捨去），是被上訴人自得請求上訴人自起訴狀繕本
    送達之翌日起，至返還該建物之日止，按月給付被上訴人相
    當租金之損害賠償或不當得利之金額為4萬0,416元，並加計
    自起訴狀繕本送達之翌日起至清償日止，按年息百分之5計
    算利息之判決（原審判命上訴人應自系爭建物遷出並返還被
    上訴人，其履行期間為壹月，暨自92年8月12日起至遷出返
    還上開建物之日止，按月給付被上訴人5,395元。而駁回被
    上訴人對上訴人部分其餘之請求。被上訴人對其敗訴部分未
    聲明不服而確定。上訴人對其敗訴部分聲明不服，提起上訴
    。至其餘原審被告朱進財、吳森峰、劉燕熙部分，均未上訴
    而確定在案）。並答辯聲明：上訴駁回。
二、上訴人則以：伊已於94年9月28日遷出並將系爭建物返還被
    上訴人；原審不應判命伊每月須給付5,395元相當租金之損
    害予被上訴人云云，資為抗辯。並上訴聲明：(一)原判決除確
    定部分外，不利上訴人部分廢棄。(二)上開廢棄部分，被上訴
    人在第一審之訴及假執行之聲請均駁回。
三、兩造不爭執事項：
    系爭430地號土地為國有土地，系爭建物未辦理建物所有權
    第一次登記，而該建物係臺灣省所有未經保存登記建物，被
    上訴人為上開土地及系爭建物之管理機關。系爭建物原為上
    訴人居住使用，上訴人已於94年9月28日將系爭建物返還被
    上訴人等事實，為兩造所不爭執（見本院卷第36頁之筆錄）
    ，且有系爭430地號土地登記簿謄本、臺北縣中和市公所免
    徵契稅證明書、買賣所有權移轉登記書可證（見原審卷第一
    宗第45頁、第206頁至第216頁），堪信為真實。
四、本件經依民事訴訟法第463條準用同法第270條之1第1項第3
    款規定，整理並協議簡化爭點後，兩造同意就本院94年12月
    19日準備程序中，兩造協議簡化之爭點為辯論範圍（見本院
    卷第36頁之筆錄）。茲分述如下：
    (一)關於被上訴人請求上訴人遷讓房屋，是否有理？經查：
      1.按「國有財產撥給各地國家機關使用者，名義上雖仍為
        國有，實際上則為使用機關行使所有人之權利，故本院
        對於是類財產，向准由管領機關起訴，代國家主張所有
        權人之權利，被上訴人持有所有權狀及駐用房屋保管卡
        ，原審認其得為起訴行使所有人之權利尚非無據」（最
        高法院51年臺上字第2680號判例意旨參照）。經查被上
        訴人主張系爭430地號土地為國有土地，系爭建物未辦
        理建物所有權第一次登記，該建物係臺灣省所有未經保
        存登記之建物，被上訴人為上開土地及建物管理機關等
        情，上訴人對此亦不爭執，並有系爭430地號土地登記
        簿謄本、臺北縣中和市公所免徵契稅證明書、買賣所有
        權移轉登記書可考（見原審卷第一宗第38頁、第206頁
        至第216頁），被上訴人自得起訴行使所有人之權利。
        合先敘明。
      2.被上訴人起訴主張系爭建物目前係由上訴人占有使用云
        云。然查上訴人於原審94年8月17日判決後之94年9月28
        日，已將系爭建物返還被上訴人之事實，為被上訴人所
        不爭執（見本院卷第36頁之筆錄），並有交通部公路總
        局經管國有眷舍點交紀錄可考（見本院卷第31頁），足
        證上訴人確已將系爭建物於94年9月28日返還被上訴人
        。
        則被上訴人仍請求上訴人遷讓房屋，自屬無保護之必要
        ，被上訴人此部分之請求，自屬無據。
    (二)關於被上訴人得否向上訴人請求相當租金之損害金或不當
      得利？被上訴人請求之金額是否過高？。經查：
      1.按借用人應於契約所定期限屆滿時，返還借用物；未定
        期限者，應於依借貸之目的使用完畢時返還之。但經過
        相當時期，可推定借用人已使用完畢者，貸與人亦得為
        返還之請求，民法第470條第1項定有明文。是依「因任
        職關係獲准配住宿舍，其性質為使用借貸，目的在使任
        職者安心盡其職責，倘借用人喪失其與所屬機關之任職
        關係，當然應認依借貸之目的，已使用完畢，配住機關
        自得請求返還」；又「借貸之目的，當然應視為使用業
        已完畢，按諸民法第470條之規定，被上訴人自得據以
        請求交還系爭房屋」；「公務員因任職關係獲准配住宿
        舍，其性質為使用借貸，借用人若已離職，依借貸之目
        的，當然視為使用業已完畢，貸與人得為返還之請求。
        若借用人於在職中死亡，則實際上已無占用宿舍之情形
        ，且其公務員之職位又已喪失，此較借用人已離職而不
        應續住宿舍之情形，更形明顯，依舉輕明重之法理，當
        無不許貸與人請求返還之理。於此情形，借用人及其眷
        屬或其繼承人之繼續占有使用宿舍，均屬無權占有」（
        最高法院91年臺上第19 26號、44年臺上第802號判例、
        88年臺上字第482號判決意旨參照）。
      2.上訴人於94年9月28日將系爭建物返還被上訴人前，如
        附圖Ｇ所示建物係由上訴人占有使用，有上訴人之戶籍
        謄本可證（見原審卷第一宗第44頁），亦為上訴人所不
        爭執，且經原審赴現場勘驗屬實，有勘驗筆錄及臺北縣
        中和地政事務所（下稱中和地政）繪製複丈成果圖即附
        圖可考（見原審卷第一宗第263頁之筆錄、第266頁之附
        圖）。被上訴人主張如附圖Ｇ所示建物，原係無償配住
        予上訴人，而上訴人已退休，揆諸前開說明，上訴人使
        用如附圖Ｇ所示建物之目的當然視為業已完畢，則在上
        訴人返還系爭建物前，上訴人自屬無權占有使用系爭建
        物。
      3.上訴人於94年9月28日返還系爭建物前，使用系爭建物
        既屬無權占有，而無權占用他人之物，自占有人方面，
        依社會通念可能獲得相當於租金之利益（最高法院61
        年臺上字第1675號判例參照），就權利人而言，如無反
        證，其所受損害自與租金相當，兩者同以租金數額為據
        （最高法院58年度臺上字第3717號判決參照）。是被上
        訴人依不當得利返還請求權，請求上訴人自起訴狀繕本
        送達之翌日起，至返還建物之日止，按月給付相當於租
        金之利益，自屬有據。上訴人無權占用系爭建物，其損
        害金之計算標準，參酌土地法第105條、第97條第1項之
        規定計算，較為客觀公允（最高法院81年臺上字第339
        號判決意旨參照）。依土地法第97條規定：「城市地方
        房屋之租金，以不超過土地及其建築物申報總價額年息
        10％為限」，所謂土地之總價額，依土地法施行法第25
        條規定，土地價額依法定地價，而法定地價，依土地法
        第148條規定，係土地所有人依該法規定所申報之地價
        。查被上訴人所管理430地號土地，最新一期申報地價
        為每平方公尺1萬4,160元，有土地登記簿謄本可查（見
        原審卷第一宗第45頁），如附圖Ｇ所示之系爭建物因年
        代久遠，未據被上訴人提出相關課稅現值之資料，且被
        上訴人計算損害時亦未計入建物之價額。被上訴人逕依
        上開土地「公告現值」5萬3,040元計算，於法自有未合
        ，應依「申報地價」計算始符規定。又土地法第97條所
        稱「申報總價額年息10％為限」，乃指租金之最高限額
        而言，尚須斟酌基地及建築物之位置、工商繁榮之程度
        ，承租人利用基地即建築物之經濟價值及所受利益等項
        ，並與鄰地租金相比較，以為決定。如附圖Ｇ所示之系
        爭建物均位於臺北縣中和市○○路旁之宿舍區內，距離
        連城路、景平路口約500公尺，連城路、景平路均為雙
        向四線道之道路，景平路係連接臺北市經由華中橋通往
        中和市之要衝，連城路則為連接臺北縣中和市及土城市
        ○○道，附近商圈尚稱繁榮，交通便利，有勘驗筆錄可
        查（見原審卷第一宗第263頁），與上訴人利用之經濟
        價值及被上訴人所受損害等一切情狀，認以法定地價年
        息5％為適當。依此計算，上訴人占用如附圖Ｇ所示之
        建物，相當於每月5,395元（其計算式為：91.44〈平方
        公尺〉×14,160〈元／平方公尺〉×5％÷12〈月〉＝
        5,395〈元，元以下四捨五入〉）租金之利益。是被上
        訴人請求上訴人按月給付5,395元，自屬有據，逾此範
        圍之請求，則屬無據。
五、綜上所述，被上訴人請求上訴人自92年8月12日起至返還如
    附圖Ｇ所示建物之日即94年9月28日止，按月給付以5,395
    元計算之損害金，自屬正當應予准許。至關於遷讓房屋部分
    原審所為上訴人敗訴之判決，尚有未洽，上訴論旨指摘原判
    決此部分不當，求予廢棄改判，為有理由，應予廢棄改判。
    就上開應予准許部分，所為上訴人敗訴之判決，並無不合，
    上訴論旨指摘原判決此部分不當，應予廢棄改判，為無理由
    ，應駁回上訴。
六、至兩造其餘之攻擊或防禦方法及所用之證據，經本院斟酌後
    ，認為均不足以影響本判決之結果，爰不逐一論列，併此敘
    明。
七、據上論結，本件上訴為一部有理由，一部無理由，依民事訴
    訟法第450條、第449條第1項、第79條，判決如主文。
中    華    民    國    95    年    4     月    25    日
                  民事第七庭  審判長法  官  鄭三源
                                    法  官  周美月
                                    法  官  王聖惠
正本係照原本作成。
不得上訴。
中    華    民    國    95    年    4     月    26    日
                                    書記官  陳樂觀


司法院資訊處製作；財團法人民間司法改革基金會備份。
